臺灣高等法院臺南分院刑事判決　　　　 96年度上訴字第528號
上　訴　人
即　被　告　丙○○
選任辯護人　乙○○律師
上列上訴人因偽造文書等案件，不服臺灣嘉義地方法院96年度訴
字第150號中華民國96年4月10日第一審判決（起訴案號：臺灣嘉
義地方法院檢察署95年度偵字第6823號），提起上訴，本院判決
如下：
    主  文
原判決撤銷。
丙○○行使偽造私文書，足以生損害於他人，處有期徒刑柒月，
減為有期徒刑參月又拾伍日，如易科罰金以銀元參佰元即新台幣
玖佰元折算壹日。
偽造之離婚人乙方林麗姍、證人林麗香、證人羅懷安名義之離婚
協議書壹份沒收。
    事  實
一、丙○○與甲○○於民國七十八年七月二十九日結婚，丙○○
    為林麗姍之夫，係有配偶之人。緣邱雯雯曾為丙○○在嘉義
    縣民雄鄉某學術機構任教時之修課學生，邱雯雯本來知悉丙
    ○○為有配偶之人，詎丙○○為求與邱雯雯進一步交往，於
    九十四年二月間，明知未經甲○○、羅林麗香及羅懷安等三
    人之同意或授權，竟利用民雄鄉某不知情刻印業者，偽刻「
    甲○○」、「林麗香」、「羅懷安」之印章各一顆（一共三
    顆），並在其嘉義縣民雄鄉○○村○○路○段一六八號住處
    內，蓋用前開印章，擅自偽造離婚人乙方林麗姍、證人林麗
    香、證人羅懷安名義，內容為丙○○與甲○○二人業於九十
    四年二月二十五日協議離婚之離婚協議書一份。其後，丙○
    ○於九十四年三月間某日，在不詳地點，持上開偽造之離婚
    協議書與邱雯雯過目並佯稱業已離婚，因而行使該偽造之私
    文書，足生損害於甲○○、羅林麗香、羅懷安、邱雯雯等人
    。邱雯雯不知丙○○所出具之離婚協議書係丙○○私下偽造
    ，誤信丙○○已與其妻甲○○離婚，而與丙○○進一步發展
    感情。丙○○明知自己與甲○○從未離婚，竟基於通姦之概
    括犯意，連續自九十四年七月間某日起至十一月間某日止，
    在不知情之邱雯雯臺北市○○區○○街一巷三號住處內，與
    邱雯雯發生多次性行為，邱雯雯因之懷孕。邱雯雯懷孕後，
    丙○○仍然刻意隱暪婚姻狀況，於九十四年十月二十九日在
    臺北市○○○路二三二號「豪園飯店」，與不知情之邱雯雯
    訂婚，且擬於同年十一月十二日結婚。惟訂婚後，丙○○自
    知將來辦理結婚戶籍登記時，仍無法隱暪尚未離婚之事實，
    乃藉父親病危理由停止婚禮，並於同年十一月底某日告知邱
    雯雯仍未離婚，再於同年十一月二十三日告知甲○○其與邱
    雯雯交往及邱雯雯懷孕等情，甲○○自此方知丙○○通姦犯
    行。後於九十四年十二月二十四日，甲○○至丙○○位在嘉
    義縣民雄鄉○○村○○路○段一六八號住處，發現丙○○與
    邱雯雯之訂婚喜帖、結婚喜帖、丙○○所偽造之離婚協議書
    ，始知悉丙○○偽造私文書犯行，而邱雯雯隨後於九十五年
    三月三十一日生下其與丙○○之女。
二、案經甲○○告訴臺灣嘉義地方法院檢察署檢察官偵查後聲請
    以簡易判決處刑（臺灣嘉義地方法院簡易庭認有刑事訴訟法
    第451條之1第四項但書所列情形，移送該院改依通常程序審
    理）。
    理  由
壹、程序事項：
　　按除被告所犯為死刑、無期徒刑或最輕本刑為三年以上有期
　　徒刑之罪或高等法院管轄第一審案件者外，於前條第一項程
  　序進行中，被告先就被訴事實為有罪之陳述，審判長得告知
    被告簡式審判程序之旨，並聽取當事人、代理人、辯護人及
    輔佐人之意見後，裁定進行簡式審判程序；又按簡式審判程
    序之證據調查，不受第159條第1項、第161條之2、第161條
    之3、第163條之1及第164條至第170條規定之限制，刑事訴
    訟法第364條準用同法第273條之1第1項、第273條之2，分別
    定有明文。查被告丙○○於本院審理時對於檢察官起訴之事
    實，為有罪之陳述，經審判長告知簡式審判程序之旨，並聽
    取公訴人及被告之意見後，爰依刑事訴訟法第273條之1第1
    項規定，裁定本件進行簡式審判程序，合先敘明。
貳、認定犯罪事實所憑證據及理由：
一、事實欄所記載犯罪事實，業據被告丙○○（下稱被告）坦認
    無諱（見本院卷第八十一頁審判筆錄），核與告訴人甲○○
    指訴情節大致相符（交查卷第十三頁至第十四頁詢問筆錄）
    ，其中：(一)、被告與告訴人係於七十八年七月二十九日結婚
    ，目前婚姻關係仍持續中等情，有戶籍謄本、法務部戶役政
    連結作業系統查詢結果等在卷可證（他卷第十一頁至第十二
    頁，交查卷第十八頁至第二十頁）；(二)、被告未經林麗姍、
    羅林麗香、羅懷安等人同意或授權，擅自偽刻印章並偽造離
    婚人乙方林麗姍、證人林麗香、證人羅懷安名義之離婚協議
    書等情，另經證人羅林麗香、羅懷安供證屬實（交查卷第十
    四頁詢問筆錄），且有偽造之離婚協議書在卷可證（他卷第
    九頁至第十頁）；(三)、被告持偽造離婚協議書與不知情邱雯
    雯過目，而與邱雯雯發展感情，二人旋發生多次性行為，業
    已訂婚並擬結婚，隨後邱雯雯生下與丙○○之女之事實，除
    經證人邱雯雯、彭靜妹（被告之母）供述屬實外（交查卷第
    十四頁、第二十七頁至第二十八頁、第四十五頁至第四十六
    頁詢問筆錄），復有前開離婚協議書、訂婚喜帖、結婚喜帖
    、法務部戶役政連結作業系統查詢結果等在卷可證（他卷第
    四頁至第十頁，交查卷第十八頁至第二十頁）。從而，被告
    自白與事實相符，事證明確。
二、被告及其選任辯護人雖一度辯稱上開離婚協議書上之證人林
    麗香、羅懷安僅蓋章未簽名，與民法第1050條有關證人簽名
    之規定不符，依同法第73條規定，該離婚協議書無效，且被
    告未持以辦理離婚登記，並無生損害於任何人之情事，自不
    構成行使偽造文書罪責云云。惟被告未經同意即偽刻林麗香
    、羅懷安印章並蓋於離婚協議書上，此顯違彼二人之本意，
    縱林麗香、羅懹安見證部分因不符合法定方式而無效，其餘
    部分仍足以生損害於林麗香及羅懷安二人；況離婚協議書本
    為兩願離婚之書面意思表示，其上既蓋有證人及雙方當事人
    之印文，任何第三人看到該書面，極可能相信婚姻當事人已
    在證人見證下協議離婚，不因該書面有效無效或有無辦理離
    婚登記而有所差異，若係偽造，自足以生損害該被冒名其上
    之人，被告及其辯護人以該離婚協議書無效，且被告未持以
    辦理離婚登記等情，認無生損害於告訴人等，而不構成行使
    偽造文書罪責云云，尚難認為有理由。被告犯行堪以認定，
    應依法論科。
參、論罪科刑之理由：
一、核被告所為，係犯刑法第二百十六條、第二百十條之行使偽
    造私文書罪、第二百三十九條前段之通姦罪。被告行為後，
    九十四年一月七日修正，同年二月二日公布之刑法業於九十
    五年七月一日施行，本件所涉修正前後法律比較及適用之情
    形，詳如附表所示。其中刑法第五十五條後段關於牽連犯刪
    除之修正；其中刑法第五十六條關於連續犯刪除之修正，因
    修正前規定均足使被告受較輕之刑罰，有利於行為人，皆應
    依刑法第二條第一項前段適用修正前之行為時法。
二、被告利用不知情之刻印業者遂行犯行，為間接正犯。其偽造
    印章及印文之行為，為偽造私文書行為之一部；另偽造私文
    書後又持以行使，其偽造之低度行為已為行使之高度行為所
    吸收，均不另論罪（聲請簡易判決處刑書謂被告偽造印章、
    印文構成接續犯，應論以一罪，固非無見，惟被告該部分犯
    行因係偽造私文書行為之一部，而不另論罪，自毋庸再論是
    否構成一罪，此部分見解容有未洽，應予更正）。其先後多
    次通姦犯行，時間緊接，方法雷同，觸犯構成要件相同之罪
    名，顯係基於概括犯意而為之，應依修正前刑法第五十六條
    連續犯規定，加重其刑。又其所犯行使偽造私文書、連續通
    姦二罪名間，具有方法結果之牽連關係，為牽連犯，應依修
    正前刑法第五十五條後段牽連犯規定從一重之行使偽造私文
    書罪處斷。再被告所犯，係於中華民國九十六年四月二十四
    日前，而無該減刑條例第三條不得減刑事由，符合減刑規定
    ，依法減其宣告刑。
肆、撤銷改判之理由：
一、原審審理結果，認被告罪證明確，予以論罪科刑，固非無據
    。惟查：(一)被告所涉犯行，因符中華民國九十六年罪犯減刑
    條例，應予減刑，原審未及審酌容有未洽。(二)被告僅有偽造
    一紙離婚協議書與邱雯雯過目因而行使之犯行，雖因此而造
    成被害人甲○○、羅林麗香、羅懷安、邱雯雯等四人受有損
    害，惟僅構成一個行使偽造文書罪名，並非一行為觸犯數相
    同罪名，原判決誤認被告係一行為觸犯數相同罪名之想像競
    合犯而從情節較重之被害人甲○○部分處斷，亦有未洽。被
    告上訴主張原審量刑過重，雖無理由，惟原判決既有上開可
    議之處，即屬無可維持，應由本院予以撤銷改判。
二、審酌被告於婚姻關係持續中，冀圖與其他女子交往而犯罪之
    動機及目的；犯罪時未受明顯刺激；偽造離婚協議書遂行通
    姦之犯罪手法，與一般通姦案情迥然有異；未有前科之品行
    ；博士畢業之智識程度；從事高等教育，已婚，育有三個小
    孩之生活狀況；臨庭尚能坦承犯行之犯後態度；在高等教育
    學府任教，為人師表，卻為一己情慾，擅自偽冒數人名義製
    作離婚協議書，使女子與其交往，其後，婚姻關係仍然持續
    之中，更與他女子完成訂婚並擬辦理結婚，非但置國家保障
    合法婚姻關係及確保文書真正之法律制度於無物，犯罪手法
    及結果更造成被害人林麗姍在心靈上莫大痛楚，仍未與被害
    人和解等一切情狀，本院認原判決所處有期徒刑七月之刑，
    應屬適當，乃仍宣告同一刑度，以資懲儆。另查被告犯罪時
    間，在中華民國九十六年四月二十四日以前，所犯為刑法第
    二百十六條、第二百十條之行使偽造私文書罪，合於減刑條
    件，爰依法減其宣告刑期之二分之一。又被告所犯之行使偽
    造私文書罪為最重本刑五年以下有期徒刑，其宣告刑減刑至
    有期徒刑六月以下，爰依被告犯罪時之即修正前刑法第四十
    一條第一項，廢止前罰金罰鍰提高標準條例第二條之規定諭
    知易科罰金之折算標準。至於偽造之離婚人乙方林麗姍、證
    人林麗香、證人羅懷安名義之離婚協議書一份，為被告製作
    所有供本件犯罪所使用之物品，應依刑法第三十八條第一項
    第二款規定宣告沒收。因該份文書業已宣告沒收，其上所偽
    造印文，不另宣告沒收。至偽造之印章三顆，被告供稱業已
    丟棄（見原審卷第十六頁準備程序筆錄），且查無證據得認
    尚且存在，亦不併予沒收。
據上論斷，依刑事訴訟法第三百六十九條第一項前段、第三百六
十四條、第二百九十九條第一項前段，刑法第二條第一項前段、
第二百十六條、第二百十條、第二百三十九條前段、第五十五條
後段（修正前）、第三十八條第一項第二款，中華民國九十六年
罪犯減刑條例第二條第一項第三款、第七條第一項、第九條，修
正前刑法第四十一條第一項，廢止前罰金罰鍰提高標準條例第二
條，判決如主文。
本案經檢察官邱克斌到庭執行職務。
中　　華　　民　　國　　96　　年　　8　　月　　20　　日
                  刑事第二庭  審判長法　官  葉居正
                                    法　官  吳森豐
                                    法　官  吳勇輝
以上正本證明與原本無異。
如不服本判決，應於收受本判決後十日內向本院提出上訴書狀。
其未敘述上訴理由者並得於提起上訴後十日內向本院補提理由書
狀（均須按他造當事人之人數附繕本）「切勿逕送上級法院」。
　　　　　　　　　　　　　　　　　　書記官  李珍鳳
中　　華　　民　　國　　96　　年　　8 　　月　　21　　日
附錄：本判決論罪科刑條文：
中華民國刑法第210條（偽造變造私文書罪）
偽造、變造私文書，足以生損害於公眾或他人者，處5年以下有
期徒刑。
中華民國刑法第216條（行使偽造變造或登載不實之文書罪）
行使第210條至第215條之文書者，依偽造、變造文書或登載不實
事項或使登載不實事項之規定處斷。
中華民國刑法第239條前段（通姦罪）
有配偶而與人通姦者，處1年以下有期徒刑。
附表（打勾者表示有利於行為人）
┌──┬──┬───────────┬──┬────────────┐
│編號│條號│新法                  │比較│理由                    │
│    │    ├───────────┤適用│                        │
│    │    │舊法                  │結果│                        │
├──┼──┼───────────┼──┼────────────┤
│1   │55  │新條文                │    │刑法修正之後，原屬牽連犯│
│    │後段│刪除                  │    │之數個犯罪行為，依新法應│
│    │    ├───────────┼──┤數罪併罰，比較修正前之規│
│    │    │舊條文                │ˇ  │定，可依裁判上一罪論處，│
│    │    │犯一罪而其方法或結果之│    │顯然罪刑之處罰內容發生變│
│    │    │行為犯他罪名者，從一重│    │動，按刑法第二條之法律，│
│    │    │處斷。                │    │係指刑罰所依存的整體法律│
│    │    │                      │    │狀態，故法律有變更應指足│
│    │    │                      │    │以影響行為的可罰性與法律│
│    │    │                      │    │效果的法令，因修正而有所│
│    │    │                      │    │變更而言，此部份之修正，│
│    │    │                      │    │自屬法律變更，應為新舊法│
│    │    │                      │    │之比較，經新舊法比較之結│
│    │    │                      │    │果，以舊法較有利於行為人│
│    │    │                      │    │，應依舊刑法第五十五條，│
│    │    │                      │    │從一重處斷。（最高法院刑│
│    │    │                      │    │事庭會議決議；臺灣高等法│
│    │    │                      │    │院暨所屬法院法律座談會決│
│    │    │                      │    │議）                    │
├──┼──┼───────────┼──┼────────────┤
│2   │56  │新條文                │    │刑法修正之後，原屬連續犯│
│    │    │刪除                  │    │之數個犯罪行為，依新法應│
│    │    ├───────────┼──┤數罪併罰，比較修正前之規│
│    │    │舊條文                │ˇ  │定，可依裁判上一罪論處，│
│    │    │連續數行為而犯同一之罪│    │顯然罪刑之處罰內容發生變│
│    │    │名者，以一罪論。但得加│    │動，解釋上對於刑法第二條│
│    │    │重其刑至二分之一。    │    │第一項之解釋，應包括各種│
│    │    │                      │    │影響罪刑加重之規定，按刑│
│    │    │                      │    │法第二條之法律，係指刑罰│
│    │    │                      │    │所依存的整體法律狀態，故│
│    │    │                      │    │法律有變更應指足以影響行│
│    │    │                      │    │為的可罰性與法律效果的法│
│    │    │                      │    │令，因修正而有所變更而言│
│    │    │                      │    │，此部份修正自屬法律變更│
│    │    │                      │    │，應為新舊法之比較，經新│
│    │    │                      │    │舊法比較之結果，以舊法較│
│    │    │                      │    │有利於行為人，應依舊刑法│
│    │    │                      │    │第五十六條規定論以一罪，│
│    │    │                      │    │並加重其刑。（最高法院刑│
│    │    │                      │    │事庭會議決議；臺灣高等法│
│    │    │                      │    │院暨所屬法院法律座談會決│
│    │    │                      │    │議）                    │
└──┴──┴───────────┴──┴────────────┘
